---
title: "Segmentación de prospectos y validación de clusters"
author: "BI Evolution"
format:
  html:
    theme: darkly          # base dark
    toc: true
    toc-title: "Contenido"
    smooth-scroll: true
    self-contained: true
    page-layout: full
    grid:
      body-width: 1100px
      margin-width: 0px
      gutter-width: 1rem
execute:
  echo: false
  warning: false
  message: false
editor: visual
---

## 1. Preparación del entorno

```{r}
#| echo: false
#| warning: false
#| message: false
# Instalar paquetes SOLO la primera vez, después puedes comentarlo
# install.packages(c("readr", "dplyr", "clValid", "cluster", "factoextra", "dbscan", "tibble"))

library(readr)
library(dplyr)
library(clValid)
library(cluster)
library(factoextra)
library(dbscan)
library(tibble)

set.seed(123)
```

## 2. Carga del dataset de prospectos

Se asume que el archivo `prospectos.csv` está en el mismo directorio que este Quarto.

```{r}
#| echo: false
#| warning: false
#| message: false
prospectos <- read_csv("C:/Users/Cesar/OneDrive/Proyectos futuros/BI_Evolution/ML/Cluster_analysis/prospectos.csv")

glimpse(prospectos)
```

## 3. Selección de variables numéricas y estandarización

Seleccionamos solo variables numéricas para el clustering.
(Se pueden ajustar según tu criterio de negocio.)

```{r}
#| echo: false
#| warning: false
#| message: false
vars_num <- c(
  "edad",
  "ingresos_mensuales",
  "nivel_interes",
  "tiempo_respuesta_min",
  "interacciones_previas",
  "visitas_web",
  "open_rate",
  "email_score",
  "tiempo_decision_dias"
)

X <- prospectos[, vars_num]

# Escalado (muy importante para clustering basado en distancia)
X_scaled <- scale(X)

summary(X_scaled)
```


## 4. Validación de estabilidad con `clValid` (APN, AD, ADM, FOM)

En esta sección vamos a calcular medidas de **estabilidad del clustering**, evaluando qué tanto cambian los resultados cuando se elimina una variable del conjunto de datos.

Las métricas consideradas son:

* **APN (Average Proportion of Non-overlap)**  
  Mide qué proporción de observaciones cambian de cluster cuando se elimina una variable.  
  **APN bajo → clustering estable**.

* **AD (Average Distance)**  
  Mide cuánto cambian las distancias internas dentro de los clusters al remover una variable.  
  **AD bajo → clusters robustos y compactos**.

* **ADM (Average Distance between Means)**  
  Mide cuánto se mueven los centros de los clusters al quitar una variable.  
  **ADM bajo → clusters con estructura estable**.

* **FOM (Figure of Merit)**  
  Mide la variabilidad interna de la variable eliminada usando el clustering basado en las demás.  
  **FOM bajo → clusters más coherentes**.

Se evaluarán los métodos:

* `kmeans`
* `clara`
* `hierarchical`
* `fanny`

para números de clusters `k` entre 2 y 8.


```{r}
#| echo: false
#| warning: false
#| message: false
metodos <- c("kmeans", "clara", "hierarchical", "fanny")

stab_only <- clValid(
  obj        = X_scaled,
  nClust     = 2:8,
  clMethods  = metodos,
  validation = "stability",
  maxitems   = 1500
)

# Resumen general de estabilidad (APN, AD, ADM, FOM)
summary(stab_only)
```


### 4.1. Tabla de métricas de estabilidad (APN, AD, ADM, FOM)
A continuación extraemos las métricas en un `data.frame` para analizarlas y ordenarlas por los valores más bajos (más estables).


```{r}
#| echo: false
#| warning: false
#| message: false
# Extraer las métricas de estabilidad

stab_measures <- slot(stab_only, "measures")

# Pasar el array [método, métrica, k] a data.frame largo
stab_df <- as.data.frame.table(stab_measures, responseName = "Score")

# Renombrar columnas para que sean más claras
colnames(stab_df) <- c("Measure", "Clusters", "Method", "Score")

# Aseguramos que 'Clusters' sea numérico
stab_df$Clusters <- as.numeric(as.character(stab_df$Clusters))


```

```{r}
# Ejemplo: ver las 10 combinaciones más estables según FOM
stab_df %>%
  filter(Measure == "FOM") %>% #APN,AD,ADM
  arrange(Score) %>%
  head(10)

```

---

## 📊 Sección 5 – Solo *internal validity* (silhouette, Dunn, etc.)

Aquí analizas **qué tan buenos** son los clusters desde el punto de vista interno (sin quitar variables), usando índices clásicos de calidad de clustering.


## 5. Validación interna con `clValid` (índices de calidad)

En esta sección evaluamos la **calidad interna** de los clusters usando índices clásicos:

* **Silhouette width - Tiene más peso dentro de las métricas**  
  Mide qué tan similar es cada observación a su propio cluster en comparación con otros clusters.  
  Toma valores entre -1 y 1.  
  **Valores cercanos a 1 → clusters bien separados y compactos.**

* **Índice de Dunn**  
  Relaciona la distancia mínima entre clusters con el diámetro máximo dentro de los clusters.Su valor es mayor a 0
  **Dunn alto → clusters bien separados y poco dispersos.**

* **Connectivity**  
  Mide la medida en que observaciones cercanas en el espacio de características terminan en clusters distintos. Su valor es mayor a 0
  **Connectivity baja → clustering más “natural” según la proximidad de los puntos.**

(Otros índices pueden aparecer en la salida de `clValid`, pero aquí nos centraremos en estos como referencia principal.)


```{r}
internal_res <- clValid(
  obj        = X_scaled,
  nClust     = 2:8,
  clMethods  = metodos,
  validation = "internal",
  maxitems   = 1500
)

summary(internal_res)
```


### 5.1. Selección del mejor método y k según índices internos

`clValid` también resume cuál combinación de método y número de clusters optimiza cada índice.


```{r}
# Mejores combinaciones según cada índice interno
summary(internal_res)

```

Y puedes cruzar con estabilidad:

```{r}
# Mejores combinaciones según estabilidad
summary(stab_only)
```

> **Nota:** Estas salidas te dan una idea de qué método y k suelen ser mejores.

## 6. k óptimo para k-means: elbow, silhouette y gap statistic

Aquí enfocamos solo en k-means para ilustrar los métodos clásicos de selección de k.

### 6.1. Método del codo (WSS)

```{r}
fviz_nbclust(X_scaled, kmeans, method = "wss") +
  ggtitle("Método del codo (WSS) - kmeans")
```

### 6.2. Silhouette medio

```{r}
fviz_nbclust(X_scaled, kmeans, method = "silhouette") +
  ggtitle("Silhouette medio - kmeans")
```

### 6.3. Gap statistic

```{r}
set.seed(123)
gap_km <- clusGap(X_scaled, FUN = kmeans, K.max = 10, B = 50)

fviz_gap_stat(gap_km) +
  ggtitle("Gap statistic - kmeans")
```

## 7. DBSCAN (extra, sin APN/AD/ADM/FOM)

DBSCAN no se presta igual a APN/AD/ADM/FOM porque no usa un k fijo.
Igual podemos explorarlo con silhouette y visualización.

```{r}
# Distancia kNN para sugerir eps
kNNdistplot(X_scaled, k = 10)
abline(h = 1.5, col = "red", lty = 2)  # Ajustar a ojo según el gráfico
```

```{r}
# Ajustar DBSCAN (ajusta eps según el gráfico anterior)
db_res <- dbscan(X_scaled, eps = 1.5, minPts = 10)

table(db_res$cluster)
```

```{r}
# Silhouette solo para clusters > 0 (ruido = 0)
clusters_db <- db_res$cluster
valid_idx   <- clusters_db > 0

if (length(unique(clusters_db[valid_idx])) > 1) {
  sil_db <- silhouette(clusters_db[valid_idx], dist(X_scaled[valid_idx, ]))
  summary(sil_db)
  plot(sil_db, border = NA, main = "Silhouette DBSCAN")
} else {
  cat("DBSCAN no generó suficientes clusters válidos para calcular silhouette.\n")
}
```

## 8. Entrenamiento final con el método y k elegidos

En esta sección tú eliges, a partir de las métricas anteriores, el **método + k** que te parezca mejor.

Para el ejemplo, supongamos que elegimos:

* Método: **kmeans**
* Número de clusters: **k = 4**

> Cambia estos valores según lo que veas en las métricas.

```{r}
k_final   <- 5
metodo_final <- "kmeans"  # "kmeans", "clara" o "hierarchical"
```

### 8.1. Ajuste según el método elegido

```{r}
if (metodo_final == "kmeans") {
  set.seed(123)
  modelo_final <- kmeans(X_scaled, centers = k_final, nstart = 25)
  clusters_final <- modelo_final$cluster
  
} else if (metodo_final == "clara") {
  set.seed(123)
  modelo_final <- clara(X_scaled, k = k_final)
  clusters_final <- modelo_final$clustering
  
} else if (metodo_final == "hierarchical") {
  d  <- dist(X_scaled)
  hc <- hclust(d, method = "ward.D2")
  clusters_final <- cutree(hc, k = k_final)
  
} else {
  stop("Método no soportado en este script.")
}

prospectos$cluster_final <- factor(clusters_final)
table(prospectos$cluster_final)
```

### 8.2. Resumen de perfiles por cluster

```{r}
resumen_clusters <- prospectos %>%
  group_by(cluster_final) %>%
  summarise(
    n                 = n(),
    edad_media        = mean(edad),
    ingresos_medios   = mean(ingresos_mensuales),
    nivel_interes_med = mean(nivel_interes),
    visitas_web_med   = mean(visitas_web),
    open_rate_med     = mean(open_rate),
    email_score_med   = mean(email_score),
    tiempo_dec_med    = mean(tiempo_decision_dias)
  )

resumen_clusters
```

## 9. Visualización final con PCA

Hacemos un PCA sobre las variables escaladas y coloreamos por `cluster_final`.

```{r}
pca_res <- prcomp(X_scaled, scale. = TRUE)

fviz_pca_ind(
  pca_res,
  geom.ind  = "point",
  col.ind   = prospectos$cluster_final,
  addEllipses = TRUE,
  legend.title = "Cluster",
  title = "PCA de prospectos coloreado por cluster final"
)
```

---

<!-- ## 10. Notas para llevar este resultado a Streamlit -->

<!-- * Desde este análisis en R puedes decidir: -->

<!--   * Qué método usar (p.ej. kmeans) -->
<!--   * Con qué k (p.ej. 4) -->
<!-- * Luego puedes replicar **la misma lógica** en Python: -->

<!--   * Escalar con `StandardScaler` -->
<!--   * Entrenar `KMeans(n_clusters = k)` -->
<!--   * Guardar `scaler` + modelo con `joblib` -->
<!--   * Cargar ambos en una app **Streamlit** para: -->

<!--     * Visualizar resumen de clusters -->
<!--     * Asignar cluster a nuevos prospectos -->
<!--     * Mostrar un PCA (hecho en Python) simil al de aquí -->

<!-- Este Quarto te sirve como **pieza “científica/técnica”** de soporte para tu portafolio, -->
<!-- mientras que Streamlit será la **pieza “producto/cliente”** que vas a mostrar. -->


